# 求救版主：请问有关无形资产评估出资递延所得税问题

提问人：chengang75 时间：2014-08-11 10:49:55
客户以一项专有技术作价出资设立控股子公司，该专有技术账面无成本，评估价值 900 万，我的理解会计处理时，母公司应根据评估值（股东已确认）作为长期投资成本，并记入营业外收入；合并层面再将每年子公司无形资产摊销数抵销。 另外我有点困惑，这项无形资产出资增值部分当期是不用交给企业所得税的。但要不要确认递延所得税呢，即母公司报表中需不需要在当期仍确认递延所得税负债？如果确认的话，合并层面抵销摊销部分的影响，是不是要做递延所得税负债的转回呢？

回答人：chenyiwei
会计处理方面，可参考《计学撮要 2013 》之“问题1-2-15（以非货币性资产出资设立子公司或对子公司增资的问题——以账面价值为零的无形资产出资）”：
问题： 以账面价值为零的无形资产出资设立子公司时如何进行账务处理？ 解答： 1 、子公司个别报表层面的处理 根据《企业会计准则讲解 2010 》第七章“无形资产”（原书第 104 页）中“投资者投入的无形资产的成本，应当按照投资合同或协议约定的价值确定，在投资合同或协议约定价值不公允的情况下,应按无形资产的公允价值入账”的规定，对于股东投入的无形资产应按照评估值入账。另外，依据工商部门验资的需要也应如此处理。 如果母公司投入的是一批资产，而且这批资产构成业务的话，则子公司理论上需要参照 同一控制下企业合并进行会计处理。但如果在现实中这样处理，在存在评估增值的情况下，如果按照评估值确定子公司注册资本和实收资本的增加额，则很有可能导致在会计上子公司资本公积为负数，存在出资不实的疑虑，故一般在子公司单体报表层面还是应该按照评估值入账。 2 、母公司个别报表层面的处理 （ 1 ）如果该交易对母公司而言具有商业实质，则母公司长期股权投资成本应按照投出资产公允价值确认，同时将视同处置一项账面价值为零的无形资产的收益确认为当期营业外收入： 借：长期股权投资，贷：营业外收入 借：所得税费用——当期所得税费用，贷：应交税费——所得税； 如果满足递延所得税资产确认条件的，则还应编制如下会计分录： 借：递延所得税资产，贷：所得税费用——递延所得税费用。 根据现行税法的规定，以非货币性资产对外投资，除非满足财税【 2009 】 59 号文规定的特殊性税务处理的适用条件，则评估值和账面价值的差额是需要缴纳所得税的，故会产生一部分可抵扣纳税差异，如果预计在可预见未来很可能转回差异且转回时有足够的应纳税所得额，应该确认递延所得税资产的。 （ 2 ）如果该交易对母公司而言不具有商业实质的，则长期股权投资成本应确认为零，所得税会计处理如上（ 1 ）所述。 3 、合并报表层面的处理 根据《企业会计准则讲解 2010 》第三十四章“合并财务报表”（原书第 581 页）规定“企业以非货币资产出资设立子公司或对子公司增资，在编制合并财务报表时，需要将该非货币资产调整恢复至原账而价值，并在此基础上持续编制合并财务报表。” 因此在编制合并报表时，该项无形资产应当还原到其在母公司个别报表层面的原账面价值（零值）。编制抵销分录时的处理如下： （ 1 ）如果在母公司个别报表层面按照具有商业实质处理的，则抵销分录为： 借：营业外收入，贷：无形资产； 借：累计摊销，贷：年初未分配利润，贷：管理费用； 借：实收资本／资本公积，贷：长期股权投资。 （ 2 ）如果在母公司个别报表层面按照不具有商业实质处理的（投资成本为零），则先把子公司个别报表层面的该项无形资产价值与接受投资时确认的实收资本、资本公积等抵销，再把子公司报表层面的摊销金额冲回，具体抵销分录为： 借：实收资本／资本公积，贷：无形资产； 借：累计摊销，贷：年初未分配利润，贷：管理费用。 4 、关于母公司出资设立子公司是否具有商业实质的讨论 虽然在以非货币性资产出资设立子公司后，母公司从原先直接持有非货币性资产变为持有子公司的股权，相应地取得现金流量的方式从直接取得该资产产生的经营现金流变为通过子公司分配股利取得现金流，但是子公司分配股利的现金来源（基础现金流）仍然是该资产产生的经营现金流。一般认为，出资设立全资子公司是不具有商业实质的，另外如果出资设立非全资子公司，而少数股东只是出资金的话，一般也会被认为不具有商业实质，理由如下： 只要用于出资的资产在交易前后都在母公司的控制范围内，该资产运用的方式（产生未来现金流量的方式、金额和时间）就预计不会发生重大的变化，相应地，在母公司的主导和控制下, 归属母公司的未来现金流量也不会发生重大的变化。其他股东投入的现金通过在经营中的运用，也可以产生现金流，这部分增加的现金流有大部分可由母公司享有，从而对母公司减少的现金流（原先的经营性资产产生的现金流归属母公司的份额的减少）起到一定补偿作用，但这部分发生变化的现金流并不是与资产相关现金流的主体，没有对现金流产生根本性的影响，所以总体上看还是不具有商业实质的可能性较大。 而在某些情况下，母公司将非货币资产投入非全资子公司也可能具有商业实质，例如： （ 1 ）母公司（集团）将非货币资产投入下属的已上市子公司，实现集团经营业务的整体上市。由于母公司以原先持有的非上市经营性资产换取了上市公司的股权，而上市公司股权的估值方法、估值结果、价值波动性、流通性等与非上市资产存在重大差异，因此具有商业实质。 （ 2 ）母公司以非货币资产投入非全资子公司，同时引入的少数股东在技术、市场、管理、品牌等方面具有特殊的优势，能显著提升资产的运用效率和盈利能力，从而增加资产的未来现金流量，或者改变其时间和风险程度。
因此在此种情况下也具有商业实质。
在税务方面，根据《企业所得税法实施条例》第七十一条规定：“投资资产按照以下方法确定成本：（一）通过支付现金方式取得的投资资产，以购买价款为成本；（二）通过支付现金以外的方式取得的投资资产，以该资产的公允价值和支付的相关税费为成本。
”《国家税务总局关于企业取得财产转让等所得企业所得税处理问题的公告》（国家税务总局公告[2010]19号）规定：“企业取得财产（包括各类资产、股权、债权等）转让收入、债务重组收入、接受捐赠收入、无法偿付的应付款收入等，不论是以货币形式、还是非货币形式体现，除另有规定外，均应一次性计入确认收入的年度计算缴纳企业所得税”。《关于中国（上海）自由贸易试验区内企业以非货币性资产对外投资等资产重组行为有关企业所得税政策问题的通知》（财税[2013]91号）规定：“注册在试验区内的企业，因非货币性资产对外投资等资产重组行为产生资产评估增值，据此确认的非货币性资产转让所得，可在不超过 5 年期限内，分期均匀计入相应年度的应纳税所得额，按规定计算缴纳企业所得税”。
因此，对上海自贸区外企业而言，其非货币性资产对外投资时的公允价值高于原计税基础的差额，应当在投出当时一次性计入当期应纳税所得额，确认纳税义务，而不是确认递延所得税负债。上海自贸区内企业根据财税[2013]91号文采用递延纳税方法的，应把将于以后年度缴纳的税款确认为递延所得税负债，到实际发生缴纳义务的年度冲回相应的递延所得税负债并确认应交税费。

提问人：zengfengxia 时间：2014-08-14 15:19:59
根据现行税法的规定，以非货币性资产对外投资，除非满足财税【 2009 】 59 号文规定的特殊性税务处理的适用条件，则评估值和账面价值的差额是需要缴纳所得税的，故会产生一部分可抵扣纳税差异，如果预计在可预见未来很可能转回差异且转回时有足够的应纳税所得额，应该确认递延所得税资产的。 上面这段没看明白，不满足财税 2009 年 59 号文的情况下，评估值和账面值的差异缴纳企业所得税，企业按评估价确认长期股权投资计税基础，账面价值等同于计税基础（有商业实质的情况下）可抵扣暂时性差异来源于哪里？

回答人：chenyiwei
抱歉，可能有些问题，我再看一下。

提问人：chengang75 时间：2014-08-21 10:14:11
"根据现行税法的规定，以非货币性资产对外投资，除非满足财税【 2009 】 59 号文规定的特殊性税务处理的适用条件，则评估值和账面价值的差额是需要缴纳所得税的，故会产生一部分可抵扣纳税差异，如果预计在可预见未来很可能转回差异且转回时有足够的应纳税所得额，应该确认递延所得税资产的。" 这段话是不是指：不满足财税（ 2009 ） 59 号文件时，直接按规定交纳所得税，没有时间性差异；在满足的情况下，会有时间性差异。但应该是应纳税时间差异吧？

回答人：chenyiwei
如果采用一般性税务处理，会计上按具有商业实质的交换处理，则没有暂时性差异；“特殊性税务处理＋不具有商业实质的非货币交换”的组合通常也没有暂时性差异；其他组合可能会有暂时性差异。